臺灣橋頭地方法院行政訴訟判決
111年度簡字第24號
原      告  李衍志  
被      告  高雄市政府環境保護局

代  表  人  張瑞琿  
訴訟代理人  張哲維  
            王顯琛  
上列當事人間因高雄市空地空屋管理自治條例事件，原告不服高
雄市政府民國111年4月13日高市府法訴字第11130290000號訴願
決定，提起行政訴訟，經臺灣高雄地方法院裁定移轉管轄前來（
111年度簡字第46號），本院於民國111年9月29日言詞辯論終結
，判決如下：
    主      文
原告之訴駁回。
訴訟費用由原告負擔。
    事實及理由
一、爭訟概要：被告所屬鳥松區清潔隊因接獲民眾陳情，派員於
    民國110年10月18日前往位於高雄市○○區○○街000巷00號旁空
    地稽查（即高雄市○○區○○段○○段00地號，下稱系爭空地），
    發現系爭空地雜草逾50公分未刈除，影響環境衛生，乃拍照
    存證。嗣經被告查得系爭土地之所有人蔡水永業於90年6月2
    1日死亡，其繼承人均拋棄繼承，經法院選任原告擔任遺產
    管理人後，被告爰開立110年10月18日高市環稽通字第B0456
    48號限期改善通知書，限期於110年10月26日9時30分前完成
    改善，俟期限屆至，查報員於110年11月12日9時50分前往複
    查，發現該地仍未改善完成，遂依法開立110年11月25日高
    市環局告字第E002764號舉發通知書予以舉發。原告於110年
    12月14日提出陳述略以：「本人列冊管理僅係一般行政處理
    行為，並無實質代管權力，自無事實上管領之力…並非系爭
    空地之所有人…蔡水永本來就是違規行為人，雖已死亡…其遺
    產仍得為強制執行標的…。」等語，被告則以110年12月22日
    高市環局稽字第11042263500號函覆略以：「…台端既經法院
    選任為遺產管理人，…因此即負有清除之義務。本案因違規
    事實明確…」等語，並依高雄市空地空屋管理自治條例（下
    稱系爭自治條例）第4條第5款、第10條規定，以110年12月2
    0日高市環局廢處字第00-000-000000號裁處書處以罰鍰金額
    新臺幣（下同）1,200元（下稱原處分）。原告不服，爰提
    起訴願，經高雄市政府以111年4月13日高市府法訴字第1113
    0290000號函附訴願決定書予以駁回，原告仍有不服，爰提
    起本件行政訴訟。
二、原告起訴主張及聲明：
  ㈠主張要旨：
　1.遺產管理人之主要任務僅在於對遺產造冊列管，並清償債務
    及交付遺贈物，遺產管理人在清償債權、交付遺贈後，如有
    賸餘款項，則將剩餘款項解繳國庫，足見原告對於蔡水永遺
    產並無支配處分之實質管領之力。而原處分之裁處對象應優
    先以系爭空地之所有權人即蔡水永之遺產為受處分人，如此
    始能落實民法第1150條「遺產管理之費用」應優先以遺產中
    支付之實務運作與立法精神。蔡水永之遺產既然在訴訟上具
    有當事人能力，在行政法上自得為受裁罰之對象，觀諸遺產
    欠繳地價稅或房屋稅，稅捐機關仍針對被繼承人與遺產開出
    稅單及可自明。況原告對系爭空地僅具有列冊管理與聲請公
    示催告之行政上權限，非系爭空地之實體法上權利義務歸屬
    對象，被告卻優先對原告開罰單，顯有可議。
　2.原告係法院指派而擔任蔡水永之遺產管理人，基於公益並保
    障原告擔任遺產管理人之權益，在不損及原告自有財產之情
    況下，關於遺產管理之費用應優先從遺產中支付。而蔡水永
    本來就是違規行為人，雖已死亡，但遺有財產，其遺產仍得
    為強制執行標的。原處分之裁處對象應以系爭空地之所有權
    人即被繼承人蔡水永為受處分人，如此系爭空地可由原處分
    機關申請行政執行署依法強制執行拍賣，既不損及受處分人
    權益，復能解決系爭空地現無人利用而雜草叢生之問題；反
    之，若執意對原告裁處，將會導致原告財產成為執行標的，
    對於管理遺產之公平性而言，顯有失公平，不應令原告因此
    而承擔被繼承人蔡水永在其他公法上履行責任並受制裁。
　㈡聲明：訴願決定及原處分均撤銷。上開撤銷部分，原告不罰
    。
三、被告答辯及聲明：
　㈠答辯要旨：　
　1.系爭自治條例第4條第5款所定之所有權人、管理人或使用人
    三者間無優先順序。又保存遺產必要之處置屬民法第1179條
    第1項所定遺產管理人之職務，包括管理行為、改良行為及
    必要之處分行為，且遺產管理人就保存必要之處置，自得為
    之，無須親屬會議或法院之同意。而原告為蔡水永遺產管理
    人，即負有系爭空地之管理維護義務，而系爭空地現有雜草
    叢生、已逾50公分而未刈除之情事，經被告限期改善，仍未
    改善，有礙環境衛生，違規事實明確。
　㈡聲明：原告之訴駁回。
四、爭點：原告是否為系爭自治條例第4條之管理人？
五、本院之判斷︰
  ㈠前提事實︰如爭訟概要欄所示之事實，有稽查紀錄表、佐證光
    碟、照片、地籍圖資查詢結果、高雄地院99年度訴字第25號
    裁定、110年10月18日高市環稽通字第B045648號限期改善通
    知書、送達證書、複查照片、110年11月25日高市環局告字
    第E002764號舉發通知書、原告110年12月14日陳述意見書、
    被告110年12月22日高市環局稽字第11042263500號函（見原
    處分卷第1至20頁）、原處分、訴願決定（見雄院卷第21至2
    9頁）等附卷可稽，應堪認定。
　㈡原告應為系爭自治條例第4條之管理人：
　1.應適用之法令；
　⑴高雄市空地空屋管理自治條例
　　第4條第5款：「空地或空屋所有權人、管理人、使用人、起
    造人或承造人應負下列維護管理責任：…五、實施都市計畫
    地區逾五十公分之雜草，應予以刈除。」
　　第10條：「違反第4條第1款、第2款或第5款規定，經本府環
    境保護局通知空地或空屋所有權人、管理人或使用人限期改
    善，屆期未改善者，處新臺幣1200元以上6000元以下罰鍰，
    並再命其限期改善；仍未改善者，並得按次處罰。」
　⑵行政罰法
　　第3條：「本法所稱行為人，係指實施違反行政法上義務行
    為之自然人、法人、設有代表人或管理人之非法人團體、中
    央或地方機關或其他組織。」
　⑶民法
　　第1150條：「關於遺產管理、分割及執行遺囑之費用，由遺
    產中支付之。但因繼承人之過失而支付者，不在此限。」
　　第1179條第1項：「遺產管理人之職務如左：一、編製遺產
    清冊。二、為保存遺產必要之處置。三、聲請法院依公示催
    告程序，限定一年以上之期間，公告被繼承人之債權人及受
    遺贈人，命其於該期間內報明債權及為願受遺贈與否之聲明
    ，被繼承人之債權人及受遺贈人為管理人所已知者，應分別
    通知之。四、清償債權或交付遺贈物。五、有繼承人承認繼
    承或遺產歸屬國庫時，為遺產之移交。」
  2.得心證理由：
　⑴系爭自治條例第4條規定空地或空屋所有權人、管理人、使用
    人、起造人或承造人應負維護管理責任，則其法條規範意旨
    即已明訂負維護管理責任之義務人為所有權人、管理人、使
    用人、起造人或承造人，自應依其管理使用情形而視何人為
    義務人，自無所謂優先順序可言。又依民法第1179條第1項
    之規定，遺產管理人之職務包含為保存遺產必要之處置，亦
    即包含管理行為、改良行為及必要之處分行為均屬之。系爭
    空地之所有權人蔡水永業已死亡，原告於99年9月10日經法
    院選任為為蔡水永之遺產管理人，則原告為系爭空地之管理
    人，對於系爭空地自負有管理維護之義務，是被告以原告違
    反系爭自治條例第4條第5款，以原處分裁處罰鍰1,200元，
    於法並無不合。
　⑵原告雖主張應以蔡水永之遺產或以原所有權人蔡水永為處罰
    對象，且原告對系爭空地無實質管領力等語，惟遺產本身僅
    為財產，非行政罰法第3條所稱之行為人，系爭空地原所有
    權人蔡水永業已死亡，亦非自然人，故原告主張應以遺產或
    所有權人為處罰對象，顯與行政罰法第3條之規定不符，自
    非可採。又原告為遺產管理人，遺產管理人之職務亦有民法
    第1179條之明定，足見原告對系爭空地有實質管領力，並非
    原告所稱主要僅在於對遺產造冊列管，並清償債務及交付遺
    贈物等，原告此部分主張亦非可採。
　⑶原告又主張若對原告裁處，將會導致原告財產成為執行標的
    ，對於管理遺產之公平性而言，顯有失公平，不應令原告因
    此而承擔被繼承人蔡水永在其他公法上履行責任並受制裁等
    語，惟原告為遺產管理人，自應善盡遺產管理之責，如有管
    理遺產之必要而支出費用，依民法第1150條之規定，遺產管
    理之費用，由遺產支付之，刈除雜草若為管理所必要，亦得
    由遺產支付之，而原告既為系爭空地之管理人，自應負維護
    管理之責，原告經被告通知限期改善而仍未改善，自屬原告
    本身違反行政法上之義務，而應受處罰，尚非原告承擔被繼
    承人蔡水永之公法上義務，亦無顯失公平之處，故原告主張
    ，自不可採。　　　　
六、綜上所述，原處分並無違誤，訴願決定予以維持，亦無不合
    。原告訴請撤銷及請求判准原告不罰，均為無理由，應予駁
    回。又本件為判決基礎之事證已經明確，兩造其餘攻擊防禦
    方法及所提訴訟資料均經本院斟酌後，核與判決結果不生影
    響，無一一論述之必要。
七、結論︰原告之訴無理由。　　
中　　華　　民　　國　　111 　年　　10　　月　　13　　日
　　　　　　　　　行政訴訟庭  法　官　王碩禧
以上為正本係照原本作成。
如不服本判決，應於判決送達後20日內，向本院提出上訴狀並表
明上訴理由（原判決所違背之法令及其具體內容或依訴訟資料可
認為原判決有違背法令之具體事實），其未載明上訴理由者，應
於提出上訴後20日內向本院補提理由書（上訴狀及上訴理由書均
須按他造人數附繕本，如未按期補提上訴理由書，則逕予駁回上
訴），並應繳納上訴裁判費新臺幣3,000元。
中　　華　　民　　國　　111 　年　　10　　月　　13　　日
　　　　　　　　　　　  　  　書記官　陳韋伶